臺灣高雄地方法院民事判決　九十三年度訴字第一四二六號
　　原　　　告　丙○○
　　被　　　告　乙○○
　　　　　　　　甲○○
當事人間撤銷贈與等事件，本院民國九十三年九月十四日言詞辯論終結，判決如下：
    主    文
被告乙○○與甲○○間於民國九十二年十一月一日就高雄市○○區○○段二小段０七
二九之０００二號（面積九五平方公尺，所有權全部）之土地，所為之夫妻贈與行為
及所有權移轉行為，應予撤銷。
被告甲○○就前項不動產於民國九十二年十一月十四日所為之所有權移轉登記應予塗
銷。
訴訟費用由被告負擔。
    事實及理由
一、原告起訴主張：被告乙○○積欠原告新台幣（下同）一百零七萬五千元，原告於
    九十二年九月十六日聲請發支付命令，因乙○○聲明異議視為起訴，並於九十三
    年一月五日成立訴訟上和解（九十二年訴字第三四五０號）；詎乙○○竟於九十
    二年十一月十四日將其所有坐落高雄市○○區○○段二小段０七二九之０００二
    號土地（下稱系爭土地）贈與其夫即被告甲○○，被告所為之無償贈與行為有害
    及原告之債權，原告自得請求撤銷贈與行為塗銷移轉登記，並回復登記為乙○○
    所有。並聲明：求為判決(一)被告乙○○與甲○○門就坐落高雄市○○區○○段二
    小段○七二九之０００二號土地，於九十二年十一月一日所為贈與債權契約及移
    轉所有權之物權行為，應予撤銷。(二)被告甲○○應將上開不動產於九十二年十一
    月十四曰經高雄市鼓山區地政事務所以夫妻贈與為原因行所有權移轉登記應予塗
    銷，並回復登記為被告乙○○名義。
二、被告二人對乙○○積欠原告款項及與原告為訴訟上和解之事實均不爭執，僅以系
    爭土地本為甲○○於七十八、九年間所購買，因乙○○要求保障故登記為乙○○
    名義，惟七十九年乙○○以系爭土地向銀行貸款三百萬元，至八十幾年間因未能
    按期繳納分期款，由甲○○出賣其他土地代償，故土地本為甲○○所有等語，資
    為抗辯。並聲明：求為判決駁回原告之訴。
三、原告主張被告乙○○積欠其一百零七萬五千元，原告與乙○○並於九十三年一月
    五日成立訴訟上和解，乙○○於九十二年十一月十四日將其所有坐落高雄市○○
    區○○段二小段０七二九之０００二號土地贈與被告甲○○等事實，業據提出存
    證信函及回執、支付命令、和解筆錄及土地登記謄本等為證，且為被告所不爭執
    ，自應認為真實。兩造爭執要點為：系爭土地所有權為何人所有？原告訴請撤銷
    有無理由？本院判斷意見如下：
  (一)按依民法親屬編施行法第六條之一之立法理由所揭示「在民國七十四年六月四日
    以前，妻於婚姻關係中非因繼承或其他無償取得之財產，均非為妻之原有財產，
    其所有權歸屬於夫。然而此類型案例，除本施行法有特別規定之外，不適用修正
    後之規定。故本條明訂婚姻關係存續中以妻之名義在七十四年六月四日以前取得
    不動產，而今婚姻關係尚存續中且該不動產仍以妻之名義登記者或夫妻已離婚而
    該不動產仍以妻之名義登記者在新法施行後一年緩衝期間內，得由夫妻重新認定
    財產之歸屬，於施行一年後，則一體適用新法，以配合登記制度並維護妻之權益
    。」為民法親屬編施行法第一條所宣示法律不溯既往原則之例外規定，然前揭法
    條增訂之立法原意，係在貫徹憲法保障男女平等之意旨，且使不動產之登記名義
    人與實際所有人歸屬同一人，避免有害交易安全。故關於八十六年九月二十七日
    以前，聯合財產歸屬之認定，係依據修正前之民法第一千零十七條第一、二項規
    定，除妻證明為其特有財產或原有財產外，為夫所有；反之，八十六年九月二十
    七日起，依據親屬編施行法第六條之一規定，適用修正之第一千零十七條之結果
    ，妻既為登記名義人，則聯合財產中之不動產應為其所有。
  (二)被告二人以系爭土地為甲○○於七十八、九年間所購買，因乙○○要求保障而登
    記其名義，是二人所述縱屬真實，亦應認甲○○當時之真意在贈與系爭土地予乙
    ○○；另被告甲○○又以七十九、八十年間，因其妻即被告乙○○以系爭土地向
    銀行貸款後無力清償，由其代償，當時乙○○同意將土地返還甲○○惟未辦理移
    轉登記，故系爭土地確為甲○○所有；惟被告二人所述縱屬真實，甲○○既於代
    償後未將土地登記為己所有，迄今已逾十年期間，亦可認被告二人並無將系爭土
    地變更為甲○○所有之意；況民法親屬施行法第六條之一增定之立法意旨除為貫
    徹憲法保障男女平等之意旨外，亦在使不動產之登記名義人與實際所有人歸屬同
    一人，避免有害交易安全之目的，被告二人既自七十八、九年間以乙○○名義取
    得系爭土地迄今，無論甲○○是否曾代償或土地是否由其所購買，均應認甲○○
    並無取得系爭土地所有權之意，否則自可依修正前民法逕為更名登記為甲○○所
    有；是自八十六年九月二十七日起，土地既仍登記為乙○○所有，其所有權自應
    認屬乙○○所有。
  (三)又民法第一千零十七條第一項前段關於夫妻之法定財產，於九十一年六月二十六
    日修正公布分為婚前財產與婚後財產，由夫妻各自所有。系爭土地既自七十九年
    二月三日起已以買賣為原因登記為被告乙○○所有，而被告二人又未於八十六年
    九月二十七日之前申請更名登記為甲○○所有，為保障交易安全，亦應認系爭土
    地之所有權為乙○○所有。
  (四)按債務人所為之無償行為，有害及債權者，債權人得聲請法院撤銷之，民法第二
    百四十四條第一項定有明文。而所謂之有害債權，乃指債權人之債權，因債務人
    之行為，致有履行不能或困難之情形者，即應認為有損害於債權人之權利（最高
    法院四十五年度台上字第一三一六號判例意旨參照）。又該條之撤銷權，其客體
    乃包括債務人所為之債權行為及物權行為，債權人行使此項撤銷權可同時訴請撤
    銷債務人所為之債權行為及物權行為。被告乙○○積欠原告丙○○一百零七萬五
    千元，經原告於九十二年九月十六日聲請核發支付命令，因乙○○異議視為起訴
    ，原告與乙○○於九十三年一月五日為訴訟上和解，有九十二年訴字第三四五０
    號和解筆錄可參，足認乙○○確積欠原告款項，乙○○於原告聲請支付命令後之
    九十二年十一月十四日將系爭土地以夫妻贈與為由移轉登記予其夫即被告甲○○
    ，而乙○○並無其他任何財產之事實，為其所自承，並有本院職權查閱之稅務電
    子閘門財產所得調件明細表足稽，足徵被告乙○○明知已無其它財產足供清償，
    仍將系爭土地贈與並移轉登記予被告甲○○，揆諸前揭說明，其無償贈與行為當
    然害及原告之債權甚明，原告本於民法第二百四十四條第一項，請求撤銷被告乙
    ○○與甲○○間於九十二年十一月一日（登記日期為九十二年十一月十四日），
    就高雄市○○區○○段二小段七二九之０００二號土地一筆，所有權全部之夫妻
    贈與行為及所有權移轉行為，即屬正當，應予准許。
四、又原告既依行使民法第二百四十四條第一項行使撤銷權，撤銷被告間之贈與契約
　　之債權行為及物權行為，被告間贈與之法律行為溯及既往失其效力，所為土地所
　　有權移轉登記之物權行為亦因撤銷而溯及失效，原告自得依民法第二百四十四條
　　第四項規定請求被告甲○○回復原狀塗銷系爭土地之移轉登記，是原告請求被告
　　就前項土地於九十二年十一月十四日以高雄市鹽埕地政事務所所為登記次序第０
　　００二號之所有權移轉登記應予塗銷，核無不合，應予准許。又系爭土地所有權
　　移轉登記塗銷後，所有權即當然恢復為原所有人即被告乙○○所有，毋庸再回復
　　登記為乙○○所有，併予敘明。
五、本件判決結果已臻明確，兩造其餘之陳述及攻擊防禦方法，與本件判決結果不生
　　影響，毋庸一一審酌，併此敘明。
據上論結：本件原告之訴為有理由，依民事訴訟法第七十八條第一項，判決如主文。
中　　　華　　　民　　　國　　九十三　　年　　　九　　月　　 二十四　　 日
                                民事第五庭
~B法　　　官　林玉心
正本係照原本作成。
如不服本判決，應於送達後廿日內，向本院提出上訴狀並表明上訴理由，如於本判決
宣示後送達前提起上訴者，應於判決送達後十日內補提上訴理由書（須附繕本）。
中　　　華　　　民　　　國　　九十三　　年　　　九　　月　　 二十四　　 日
~B法院書記官　陳家宏
